【裁判字號】    97,訴,1205
【裁判日期】    980106
【裁判案由】    偽造文書
【裁判全文】
臺灣屏東地方法院刑事判決              97年度訴字第1205號
公  訴  人  臺灣屏東地方法院檢察署檢察官
被      告  乙○○
選任辯護人  楊昌禧律師
上列被告因偽造文書案件，經檢察官提起公訴（97年度偵字第29
37號），本院判決如下：
    主  文
乙○○行使偽造私文書，足以生損害於他人，處有期徒刑壹年，
減為有期徒刑陸月，如易科罰金，以銀元佰元即新臺幣玖佰元
折算壹日，偽造之「甲○○」署押枚均沒收。
    事  實
一、乙○○為順利以朱芳震名義向屏東縣新園鄉農會（下稱新園
    鄉農會，後改制為臺灣銀行股份有限公司新園分公司）借款
    ，竟基於行使偽造文書之犯意，於民國87年5 月間，未經甲○○之同意，即在擔保放款借據之連帶保證人欄偽簽「甲○○」之署押1 枚，並在授信約定書之立約定書人保證人簽章
    欄及對保簽章欄上各偽簽「甲○○」之署押1 枚，表示甲○○願擔任該借款之連帶保證人，乙○○復盜用甲○○委其保
    管之「甲○○」印章，蓋印在保證人資料表、不動產調查表
    、農業用地移轉免徵土地增值稅申請書、擔保放款借據、授
    信約定書、土地建築改良物抵押權設定契約書上，據以向新
    園鄉農會申辦借款而行使之，借得新臺幣（下同）800 萬元
    ，致生損害於甲○○及新園鄉農會就保證債權行使之正確性
    。嗣因上開借款無法按時還款，經新園鄉農會向甲○○催討
    後，甲○○始悉上情。
二、案經甲○○訴請臺灣屏東地方法院檢察署檢察官偵查起訴。
    理  由
一、按被告以外之人於審判外向法官所為之陳述，得為證據，刑
    事訴訟法第159 條之1 第1 項定有明文，是證人即告訴人甲○○、證人周志一、丙○○於本院暨臺灣高等法院高雄分院
    審理臺灣銀行股份有限公司新園分公司（下稱臺灣銀行新園
    分行）與甲○○間清償借款事件時向法官所為之陳述，自得
    為證據。
二、訊據被告乙○○矢口否認有為行使偽造私文書之犯行，辯稱
    ：甲○○有同意當朱芳震向農會借款之連帶保證人，本件授
    信約定書及擔保放款借據上之「甲○○」係伊經甲○○同意
    而代簽，至於印章則是由甲○○自行取出用印云云，經查：
  (一)證人即告訴人甲○○於本院暨臺灣高等法院高雄分院民事庭
    審理臺灣銀行新園分行與其間清償借款事件時，均一致陳稱
    未同意擔任本件借款之連帶保證人，亦未授權被告乙○○代
    簽名及用印等語，並有臺灣銀行新園分行97年10月17日新園
    營字第09700034931 號函附之借款申請書、借款保證人資料
    表、不動產調查表、農業用地移轉免徵土地增值稅申請書、
    擔保放款借據、授信約定書、土地建築改良物抵押權設定契
    約書在卷足憑（見本院卷(二)第139~148 頁），而被告乙○○
    於上開清償借款事件作證時先稱：「系爭捌百萬的是用朱芳
    震的名義借，是我找我姐姐（即告訴人甲○○）出面保證，
    我姐姐應該知道，借據上的保證人甲○○名字是我寫的，印
    章是我姐姐給我的，因為從頭到尾我們都是用這個印章，我
    姐姐的印鑑不是我在保管，當我要用時我姐姐才交給我」等
    語（見本院卷(一)第126 頁）、「捌佰萬這張是借新還舊的才
    對，但都有經過我姐姐同意，是用電話中說的，所以沒有什
    麼證據，土地本來就有借錢，被告知道」等語（見本院卷(一)
    第166 頁），後改稱：「印章都是他（即告訴人甲○○）自
    己蓋的，我不曾拿過他的印章」等語（見本院卷(一)第384 頁
    ），業據本院調取上開清償借款事件全卷核閱屬實，可知告
    訴人甲○○在本院暨臺灣高等法院高雄分院民事庭審理上開
    事件時所述前後相符，然被告乙○○所述則前後矛盾，參以
    被告乙○○與周文智、周志一於88年5 月7 日所書立之切結
    書（見本院卷(一)第109 頁）載明告訴人甲○○之印章原由被
    告乙○○等人保管等情，以被告乙○○係本件借款之實際使
    用人，其蓋用告訴人甲○○之印章於本件擔保放款借據、授
    信約定書上，有無經被上訴人之授權，關涉其是否成立偽造
    文書罪責之情衡之，被告乙○○所述是否與事實相符即有可
    疑，自以告訴人甲○○所述可採，足見告訴人甲○○之印章
    係在被告乙○○保管中而被盜用，是被告乙○○所辯應與事
    實不符，自不足採信。
  (二)又依告訴人甲○○與被告乙○○、周文智、陳明緒等人於88
    年5 月3 日所立之協議書（見本院卷(一)第81~108頁）所記載
    ：「…茲因乙（即周文智）、丙（即被告乙○○）以甲方（
    即告訴人甲○○）名義任連帶保證人，致甲方遭屏東縣新園
    鄉農會追償，為求解決，各方協議如后：一乙、丙方切結除
    附件一所示借據（即含本件借據）及附件二所示抵押權外，
    絕無再有以甲方名義任債務人（含票據、借貸、設定抵押、
    保證及其他一切債務）情形。二…乙、丙方應負責向新園農
    會協調使其撤回對甲方名下，坐落屏東縣南州鄉○○段564
    地號土地之強制執行。若乙、丙方未為協調或協調不成，致
    上述不動產遭強制執行，則乙、丙方願連帶給付甲方2,900
    萬元懲罰性違約金，絕無異議。…七、甲方同意不再追究屏
    東地方法院檢察署88年度他字第94號案件乙、丙方相關刑責
    」等內容觀之，雖未明確記載告訴人甲○○未同意為本件借
    款之連帶保證人之情，惟從其前後文義之記載之意，應係被
    告乙○○等人未經告訴人甲○○同意，而以告訴人甲○○名
    義為連帶保證人向新園鄉農會借款，嗣後為解決連帶保證責
    任之事，始立具該協議書。蓋倘若告訴人甲○○同意擔任本
    件借款之連帶保證人，則被告乙○○、周文智等人實無與告
    訴人甲○○於事後簽立協議書，載明其2 人切結除附件一所
    示借據（含本件借據）及附件二所示抵押權（含本件抵押權
    ）外，絕無再有以被上訴人名義擔任債務人之情形，且渠2
    人並允諾應負責向新園鄉農會協議使其撤回對告訴人甲○○
    所有坐落屏東縣南州鄉○○段564 地號土地之強制執行，否
    則願連帶給付告訴人甲○○2,900 萬元懲罰性違約金，而告
    訴人甲○○於此情況下，始不再追究渠2 人相關之刑事責任
    之理。至於該協議書第二項雖約定以告訴人甲○○前與被告
    乙○○、周文智等人合夥購買而登記於告訴人甲○○名下之
    不動產由新園鄉農會拍賣以清償該協議書附件一所示借據債
    務等情，惟依其前後記載文義，此實乃被告乙○○、周文智
    事後為求解決所積欠新園鄉農會之債務，為使該農會得以撤
    回對告訴人甲○○所有坐落屏東縣南州鄉○○段564 地號土
    地之強制執行之方法，尚難以此遽認告訴人甲○○有事後承
    認本件連帶保證債務，同意擔任本件借款之連帶保證人。且
    證人朱芳震雖於本院民事庭審理上開事件時到庭證稱：「我
    是與被告（即告訴人甲○○）的弟弟（即被告乙○○）共同
    投資，而我是農會的會員，可以借錢，才用我的名字去借，
    保證人是被告的弟弟乙○○去找的。…我們共同投資土地，
    被告、乙○○、農會總幹事周文智有投資，我是插乙○○的
    暗股」等語（見本院卷(一)第120 頁），然此僅足以證明告訴
    人甲○○與被告乙○○、朱芳震、周文智等人有共同投資購
    買土地之事而已，亦難據此而認告訴人甲○○有同意擔任本
    件借款之連帶保證人。
  (三)再許坤木、陳惠敏、陳謝錦梅、簡昭茂、許周罔市等5 人以
    告訴人甲○○為連帶保證人，向新園鄉農會分別借款600 萬
    元、600 萬元、600 萬元、900 萬元、330 萬元未清償，經
    新園鄉農會向本院聲請核發支付命令，告訴人甲○○於收受
    上開支付命令後，均未聲明異議而確定，固有本院86年促字
    第14809 號（600 萬元）、87年促字第3668號（600 萬元）
    、87年促字第3669號（600 萬元）、87年促字第3292號（90
    0 萬元）、88年促字第2416號（330 萬元）支付命令及確定
    證明書在卷足憑可稽（見本院卷(一)第46~54 頁），且依告訴
    人甲○○於88年2 月1 日向新園鄉農會提出之陳情書之記載
    以觀（見本院卷(一)第55頁），固亦可認告訴人甲○○不否認
    上開支付命令債權等事實，惟告訴人甲○○之印章既為被告
    乙○○所盜用，已如上述，自可認被告乙○○利用得告訴人
    甲○○同意擔任許坤木、陳惠敏、陳謝錦梅、簡昭茂、許周
    罔市等人之連帶保證人之機會，夾帶偽造告訴人甲○○之署
    押並盜用印章以使告訴人甲○○擔任朱芳震之連帶保證人，
    尚難以告訴人甲○○同意擔任許坤木、陳惠敏、陳謝錦梅、
    簡昭茂、許周罔市等人之連帶保證人而遽推認告訴人甲○○
    必授權被告乙○○於本件借據及授信約定書上代為署押及蓋
    用印章。此外，告訴人甲○○在陳謝錦梅借款之授信約定書
    上對保欄上親簽「甲○○」署名，及在許坤木、陳惠敏借款
    之授信約定書之立約定書人及對保人欄上先用印後書寫「甲○○」之署名等情，雖經財團法人臺灣經濟技術研究所（下
    稱臺經研所）鑑定明確，分別有該所91年10月14日（91）台
    研字第1011號函附（91）鑑研州字第K0708 號筆跡鑑定研究
    報告書、91年10月14日（91）台研字第1011號函附（91）鑑
    研州字第K0708 號筆跡鑑定研究報告書在卷足憑（分別見本
    院卷(一)第199~295 頁、第310~354 頁），惟因告訴人甲○○
    同意擔任許坤木、陳惠敏、陳謝錦梅、簡昭茂、許周罔市等
    人之連帶保證人，則告訴人甲○○在授信約定書上親簽署押
    及先用印後書寫署押，亦與常情無違，而上開鑑定結果固足
    徵告訴人甲○○於86年3 月28、31日對保時，在已蓋有印文
    之授信約定書上簽名，即告訴人甲○○於斯時知悉該借據及
    授信約定書上之印章尚未遺失，則告訴人甲○○指述其印章
    於81年間遺失云云，應與事實不符，惟亦難以此作為認定告
    訴人甲○○有授權被告乙○○於本件借據及授信約定書上蓋
    用該印章而為連帶保證人之依據。
  (四)另證人丙○○雖於上開清償借款事件證稱：「甲○○本人拿
    其所有土地謄本設定給新園農會。我幫他辦設定工作，至於
    擔保責任是基本常識，我忘了我有沒有跟他講。設定日期太
    久忘了。乙○○委託我辦理，他打電話給他姐姐甲○○，然
    後甲○○自己帶證件過來請我辦理」等語（見本院卷(一)第39
    0 頁），惟本件借款案之抵押權設定係由代書周志一辦理等
    情，業據證人周志一陳稱明確（見88年度偵字第6871號卷第
    303 頁），核與土地登記申請書（見本院卷(二)第124 頁）所
    載相符，顯見證人丙○○未辦理本件借款案之抵押權設定，
    則其上開所證應與本件無涉，自難採為對被告乙○○有利認
    定之依據。
  (五)綜上所述，告訴人甲○○未同意擔任朱芳震之連帶保證人，
    被告乙○○未經告訴人甲○○同意即偽簽「甲○○」署押，
    並盜用告訴人甲○○交其保管之印章，被告乙○○所辯均係
    事後卸責之詞，本件事證明確，被告乙○○犯行明確。
三、核被告乙○○所為，係犯刑法第216 條、第210 條之行使偽
    造私文書罪。被告偽簽「甲○○」署押及盜用甲○○之印章
    之行為，均屬偽造私文書之部分行為，偽造私文書之低度行
    為復為行使之高度行為所吸收，均不另論罪。又被告分別多
    次於上開文件上偽造「甲○○」署押及盜用甲○○之印章之
    犯行，雖係先後所為，然同一借款申辦事件中之數行為係於
    密切接近之時地實施並侵害同一法益，各行為之獨立性極為
    薄弱，依一般社會觀念難以強行分離，且被告冒用甲○○名
    義申辦借款，其主觀上當有自始至終於該事件各階段進行偽
    造署押、盜用印章以遂犯行之意思，其各個偽造署押、盜用
    印章之舉動乃為犯罪行為之一部份，該數偽造行為可視為一
    申請程序之數個階段，應包括於一行為予以評價，為接續犯
    ，而論以一罪，均予敘明。爰審酌被告犯罪之動機、目的、
    手段，雖仍否認犯行，惟已與告訴人甲○○和解，有和解書
    1 紙可憑（見本院卷(二)第165 頁）等一切情狀，量處如主文
    所示之刑，另本件被告之犯罪時間在96年4 月24日以前，且
    合於減刑條件，自應予以減刑，又被告行為後，刑法第41條
    第1 項前段關於易科罰金折算標準之規定，業經修正公布施
    行，罰金罰鍰提高標準條例第2 條亦經刪除，修正後刑法第
    41條第1 項前段關於易科罰金之折算標準為以新臺幣1,000
    元、2,000 元、3,000 折算1 日，顯然以修正前之刑法第41
    條第1 項前段就易科罰金之折算標準以新臺幣900 元折算1
    日之規定較有利於被告，是本件併依有利被告之修正前刑法
    第41條第1 項前段及刪除前罰金罰鍰提高標準條例第2 條之
    規定諭知易科罰金之折算標準。被告在擔保放款借據及授信
    約定書偽造之「甲○○」署押3 枚，不問是否屬於被告所有
    ，均應依刑法第219 條之規定予以宣告沒收之；至被告雖盜
    用告訴人甲○○之印章蓋用印文在上開文件上，惟該印章所
    蓋用之印文屬真正，爰不為沒收之諭知，併此敘明。
據上論斷，應依刑事訴訟法第299 條第1 項前段，刑法第210 條
、第216 條、第219 條、第2 條第1 項前段，修正前刑法第41條
第1 項前段，罰金罰鍰提高標準條例第1 條前段，修正前罰金罰
鍰提高標準條例第2 條，中華民國96年罪犯減刑條例第2 條第1
項第3 款、第7 條、第9 條，判決如主文。
本案經檢察官李侑姿到庭執行職務。
中    華    民    國    98    年    1     月    6     日
                  刑事第五庭    審判長法  官  石家禎
                                      法  官  程士傑
                                      法  官  林家聖
以上正本證明與原本無異。
如不服本判決應於收受判決後10日內向本院提出上訴書狀，並應
敘述具體理由；其未敘述上訴理由者，應於上訴期間屆滿後20日
內向本院補提理由書（均須按他造當事人之人數附繕本）「切勿
逕送上級法院」。
中    華    民    國    98    年    1     月    6     日
                                      書記官  陳蓉柔
附錄本判決論罪科刑法條全文：
刑法第210條
偽造、變造私文書，足以生損害於公眾或他人者，處5 年以下有
期徒刑。
刑法第216條
行使第210 條至第215 條之文書者，依偽造、變造文書或登載不
實事項或使登載不實事項之規定處斷。


司法院資訊處製作；財團法人民間司法改革基金會備份。
